【裁判字號】    97,上,545
【裁判日期】    971014
【裁判案由】    債務人異議之訴等
【裁判全文】
臺灣高等法院民事判決                   97年度上字第545號
上  訴  人  乙○○
訴訟代理人  吳榮達律師
被  上訴人  甲○○
訴訟代理人  楊進興律師
上列當事人間債務人異議之訴等事件，上訴人對於中華民國97
年4月11日臺灣士林地方法院96年度訴字第1190號第一審判決提
起上訴，本院於97年9月30日言詞辯論終結，判決如下：
    主      文
上訴駁回。
第二審訴訟費用由上訴人負擔。
    事實及理由
一、被上訴人起訴主張：伊於民國（下同）74年1月31日將所有
    如原判決附表一（下稱附表一）所示土地，設定本金最高限
    額新台幣（下同）200萬元抵押權予上訴人（登記日期、收
    件文號、存續期間，詳如附表一所示，下稱系爭抵押權），
    作為伊簽發如原判決附表二（下稱附表二）所示本票（面額
    共計22萬4410元，下稱系爭本票）債權之擔保。惟系爭本票
    因上訴人3年間未行使已罹於時效，上訴人竟於96年7月間，
    以系爭本票屆期未獲清償為由，向原法院聲請拍賣系爭土地
    並經裁定准許（即96年度拍字第914號），上訴人持以為執
    行名義聲請強制執行，經原法院以96年度執字第32257號強
    制執行事件予以執行中（下稱系爭執行事件）。(一)茲因兩造
    對於系爭本票債權（含原因債權）是否存在仍有爭執，爰依
    民事訴訟法第247條第2項規定，求為判決確認上訴人就系爭
    抵押權所擔保之本票債權（含票據原因債權，見原審卷第59
    頁）請求權已罹於時效；(二)又伊係因向上訴人借款140萬元
    為支付利息而簽發系爭本票，則該利息請求權因5年間不行
    使而歸於消滅，且上訴人亦未於債權請求權時效消滅後之5
    年內行使系爭抵押權，則系爭抵押權亦因而消滅，並依民法
    第767條規定，求為判決上訴人應將系爭抵押權登記塗銷；
    (三)再系爭抵押權既已罹於時效而歸於消滅，則伊自得依強制
    執行法第14條第2項規定，求為判決將系爭執行事件之強制
    執行程序撤銷（原審為被上訴人全部勝訴之判決）。並於本
    院答辯聲明：上訴駁回。
二、上訴人則以：被上訴人係因向伊借款33萬4410元而簽發系爭
    本票作為借款擔保，並非為支付其另筆借款140萬元利息而
    簽發系爭本票；另伊就前開借款33萬4410元部分，既同意被
    上訴人分期清償，則該借款之最後清償日為76年9月30日（
    附表二編號4.），而伊於96年7月12日具狀（於同年月16日
    到達法院，見本院卷第48頁）聲請拍賣抵押物，並未罹於時
    效等語，資為抗辯。並於本院上訴聲明：(一)原判決廢棄。(二)
    上開廢棄部分，被上訴人在第一審之訴駁回。
三、查，被上訴人於74年1月31日將其所有如附表一所示土地，
    設定系爭抵押權予上訴人，並於同年2月1日登記完竣；系爭
    本票係被上訴人簽發交付予上訴人；上訴人於96年7月間，
    以系爭本票屆期未獲清償為由，聲請拍賣抵押物，經原法院
    裁定准許（即96年度拍字第914號），上訴人並持以為執行
    名義聲請強制執行，經原法院以系爭執行事件予以執行中等
    情，有卷附土地抵押權設定契約書、土地謄本、系爭本票、
    原法院96年度拍字第914號裁定、囑託查封登記書可憑（見
    原審卷第11至15頁、第21至22頁），且經本院職權調閱系爭
    強制執行卷宗查核屬實，並為兩造所不爭執（見本院卷第31
    反面），堪信為真。
四、本院應審究者為(一)兩造間就系爭本票之原因關係，究竟係借
    款債權抑或是利息債權（即借款140萬元之利息）？(二)系爭
    抵押權所擔保之債權，其請求權是否已罹於時效？(三)被上訴
    人訴請塗銷系爭抵押權是否有據？(四)系爭執行事件之強制執
    行程序是否應予撤銷？茲分別論述如下：
(一)、兩造間就系爭本票之原因關係，究竟係借款債權抑或是利息
    債權（即借款140萬元之利息）？
  1.按解釋契約，固須探求當事人立約時之真意，不能拘泥於契
    約之文字，但契約文字業已表示當事人真意，無須別事探求
    者，即不得反捨契約文字而更為曲解（最高法院17年上字第
    1118號判例意旨參照）。
  2.經查：
    (1)、觀諸被上訴人自陳於75年9月1日簽訂之欠債明細表記載
        ：「欠債總金額新台幣拾萬肆仟肆佰壹拾元整；．
        ．．本明細表所載金額確經如數親自收訖，並另簽發如
        明細表所載明之本票金額計新台幣拾萬肆仟肆佰壹
        拾元整，其餘約定及抵押權設定內容計細記載於民國七
        十四年壹月拾日雙方訂立之抵押權設定契約書（依抵
        押權設定契約書所載應為74年1月31日，見原審卷第21
        頁），恐口無憑，特立本明細為據。．．．」（見原審
        卷第23頁）；再對照兩造於74年1月31日簽訂之抵押權
        設定契約書，其內關於約定事項記載「債務人交付票據
        為債權憑證，以票載到期日為清償日，屆期如有一期不
        獲兌現，未到期者視為全部到期」（見原審卷第21頁）
        以觀，若前開33萬4410元係被上訴人主張借款140萬元
        之利息，則被上訴人為何不在該明細表中，載明係支付
        前筆借款140萬元之利息，卻於76年7月16日清償借款
        140萬元尾款收據中，另行載明「利息70000未收」（見
        原審卷第45頁）？且被上訴人自始無法說明兩造就該借
        款140萬元之利息，其利率如何約定之計算方式（見原
        審卷第31頁、本院卷第52頁反面），可見被上訴人於前
        開欠債明細表記載「欠債33萬4410元」，應係指積欠上
        訴人之另筆借款債務33萬4410元甚明。
    (2)、再參酌前開欠債明細表所列被上訴人簽發之本票（6張
        ），其中尚未清償之4張本票，其票據號碼與票面金額
        核與系爭本票相同等情，有卷附欠債明細表、起訴狀檢
        附本票票據附表可參（見原審卷第23頁、第10頁），並
        為被上訴人所不爭執（見原審卷第31至32頁），益證被
        上訴人係因積欠上訴人借款33萬4410元，而簽發系爭本
        票交予上訴人作為債權憑證，並非支付借款140萬元之
        利息甚明。
  3.雖被上訴人主張：伊係為支付積欠上訴人借款140萬元利息
    ，而簽發系爭本票云云，固據提出收據為證（見原審卷第35
    至45頁）。惟查，依被上訴人自提76年7月16日清償140萬元
    尾款之收據內載「利息70000未收」乙情以觀（見原審卷第
    45頁），若系爭本票（到期日自76年6月30日至9月30日止，
    共計22萬4410元）係支付該140萬元借款之利息，則衡情兩
    造於該日結算140萬元借款債務時，上訴人理應會於尾款收
    據記載「利息22萬4410元未付」（始與本票金額相符），豈
    會於尾款收據僅載明「利息70000未付」（金額相差15萬
    4410元）？由此可徵，系爭本票顯與該140萬元借款債務無
    涉。故被上訴人主張：伊係為支付積欠上訴人借款140萬元
    利息，而簽發系爭本票云云，並無可取。
  4.依上說明，系爭本票既與140萬元借款債務無關，則上訴人
    抗辯系爭本票係被上訴人向其借款33萬4410元而簽發乙事，
    應屬可採。
(二)、系爭抵押權所擔保之債權，其請求權是否已罹於時效？
  1.按請求權，因15年間不行使而消滅，民法第125條定有明文
    。又，消滅時效自請求權可行使時起算（民法第128條參照
    ）；所謂請求權可行使時，乃指權利人得行使請求權之狀態
    而言。至於義務人實際上能否為給付，則非所問（最高法院
    63年台上字第1885號判例意旨參照）。
  2.經查：
    (1)、承前所述，被上訴人既係因向上訴人借款33萬4410元而
        簽發系爭本票作為債權憑證，則系爭抵押權所擔保之債
        權顯係借款請求權。故系爭抵押權所擔保之債權（即借
        款請求權），其請求權時效自為15年。
    (2)、又兩造就前開33萬4410元借款並合意依抵押權設定契約
        書內容所示（此觀原審卷第23頁欠債明細表即明）；基
        此，參諸兩造簽訂之抵押權設定契約書之約定事項記載
        「債務人交付票據為債權憑證，以票載到期日為清償日
        ，屆期如有一期不獲兌現，未到期者視為全部到期」（
        見原審卷第21頁），足徵兩造就該33萬4410元借款，係
        約定以系爭本票之票載到期日（即76年6月30日、7月30
        日、8月30日、9月30日）作為（分期）清償日，且屆期
        如有一期不獲兌現時，未到期者即視為全部到期。是以
        ，被上訴人於76年6月30日（即附表二編號1.所示票載
        到期日）既未清償5萬5000元，則依約前開未清償借款
        債務計22萬4410元即視為全部到期，亦即被上訴人就前
        開借款之清償期已屆至。
    (3)、準此以觀，兩造就系爭借款約定之清償期，既已於76年
        6月30日屆至，則上訴人對於被上訴人系爭借款請求權
        自斯日時起即可行使，是其消滅時效亦應自斯日（即
        76年6月30日）起算（最高法院29年上字第1489號判例
        意旨參照）。故上訴人對於被上訴人系爭借款請求權自
        76年6月30日起算至91年6月30日止（計15年），因15年
        間未行使而歸於消滅。是被上訴人主張兩造間就系爭抵
        押權所擔保之債權（即借款）請求權已罹於時效乙情，
        自屬可取。
  3.上訴人雖抗辯：兩造就前開借款約定分期清償，最後清償日
    為76年9月30日，則伊於96年7月12日具狀（於同年月16日到
    達法院，見本院卷第48頁）聲請拍賣抵押物，並未罹於時效
    云云，固據提出法院收狀回執為證（見本院卷第48頁）。然
    查：
    (1)、按請求權時效期間為15年，但法律所定期間較短者，依
        其規定（民法第125條參照），故時效期間僅有較15年
        為短者，而無超過15年者；至於民法第145條第1項，係
        就請求權罹於時效消滅後，債權人仍得就其抵押物、質
        物或留置物取償而為規定，同法第880條，係抵押權因
        除斥期間而消滅之規定；均非謂有抵押權擔保之請求權
        ，其時效期間較15年為長（最高法院53年台上字第1391
        號判例意旨參照）。
    (2)、如前所陳，系爭借款約定清償期，既因被上訴人於76年
        6月30日未依約按期履行給付而視為全部到期，亦即上
        訴人對於被上訴人就系爭借款請求權，因兩造約定清償
        期之屆至，而處於得行使之狀態。故上訴人就系爭借款
        請求權至91年6月30日止，因15年間未行使已歸於消滅
        。是上訴人抗辯系爭借款約定分期最後清償日為76年9
        月30日，則其於96年7月16日行使抵押權（即自76年9
        月30日加計20年時效〈民法第125條15年，再加計同法
        第880條5年〉），並未罹於時效云云，仍無可採。
  4.準此，系爭抵押權所擔保之債權即借款債權請求權，既已罹
    時效；且系爭本票係兩造系爭借款33萬4410元之債權憑證，
    其票載到期日分別為76年6月30日、同年7月30日、同年8月
    30日、同年9月30日，至上訴人聲請拍賣抵押物時（96年7月
    12日具狀，同年月16日到達法院），其票據請求權亦已逾3
    年而罹於時效（票據法第22條第1項參照）；則被上訴人訴
    請確認系爭抵押權所擔保之本票債權（含票據原因債權，即
    前開借款債權，見原審卷第59頁）請求權已罹於時效而消滅
    ，於法有據，應予准許。
(三)、被上訴人訴請塗銷系爭抵押權是否有據？
  1.按以抵押權擔保之債權，其請求權已因時效而消滅，如抵押
    權人於消滅時效完成後，5年間不實行其抵押權者，其抵押
    權消滅，為民法第880條所明定。故抵押權因其所擔保債權
    之請求權之消滅時效完成及上開除斥期間之經過即歸於消滅
    （最高法院89年度台上字第1476號判決意旨參照）。
  2.查，上訴人就系爭抵押權所擔保之債權（即借款請求權），
    至91年6月30日（計15年）未行使請求權而歸於消滅，且其
    應於5年內實行抵押權（即96年6月30日前行使），卻遲至96
    年7月16日始向法院聲請拍賣抵押物（見本院卷第48頁法院
    收狀回執），依民法第880條規定，系爭抵押權已因上訴人
    所擔保之債權請求權時效消滅後，5年間不實行其抵押權而
    歸於消滅。故被上訴人主張系爭抵押權已因除斥期間經過而
    歸於消滅乙事，自屬可取。
  3.綜上，系爭抵押權既已因上訴人於其所擔保債權（即借款）
    請求權時效消滅完成後，5年間未實行抵押權而歸於消滅，
    則被上訴人本於所有權人地位，訴請塗銷系爭抵押權登記，
    於法有據，應予准許。
(四)、系爭執行事件之強制執行程序是否應予撤銷？
    按執行名義無確定判決同一之效力者，於執行名義成立前，
    如有債權不成立或消滅或妨礙債權人請求之事由發生，債務
    人亦得於強制執行程序終結前提起異議之訴，強制執行法第
    14條第2項定有明文。承前所陳，上訴人系爭抵押權既已因
    除斥期間經過而歸於消滅，則被上訴人主張系爭執行事件所
    憑之執行名義，自屬有消滅債權人請求之事由發生，依上揭
    規定，訴請將系爭執行事件之強制執行程序撤銷，於法亦屬
    有據。
五、從而，被上訴人(一)依民事訴訟法第247條第2項規定，訴請確
    認上訴人就系爭抵押權所擔保之本票債權（含原因債權）請
    求權已罹於時效；(二)依民法第767條規定，訴請上訴人應將
    系爭抵押權登記塗銷；(三)再依強制執行法第14條第2項規定
    ，請求將系爭執行事件之強制執行程序撤銷；皆為有理由，
    應均予准許。是則原審為上訴人全部敗訴之判決，於法並無
    不合。上訴意旨仍執前詞指摘原判決不當，求予廢棄改判，
    為無理由，應予駁回。
六、本件事證已臻明確，兩造其餘之攻擊或防禦方法，經本院審
    酌後認均與本件之結論無涉，茲不再一一論列，併予敘明。
七、據上論結，本件上訴為無理由，依民事訴訟法第449條第1項
    、第78條，判決如主文。
中    華    民    國    97    年    10    月    14    日
                    民事第十三庭
                        審判長法  官  黃騰耀
                              法  官  陳姿岑
                              法  官  楊絮雲
正本係照原本作成。
如不服本判決，應於收受送達後20日內向本院提出上訴書狀，其
未表明上訴理由者，應於提出上訴後20日內向本院補提理由書狀
（均須按他造當事人之人數附繕本）上訴時應提出委任律師或具
有律師資格之人之委任狀；委任有律師資格者，另應附具律師資
格證書及釋明委任人與受任人有民事訴訟法第466條之1第1項但
書或第2項（詳附註）所定關係之釋明文書影本。
中    華    民    國    97    年    10    月    14    日
                              書記官  李華安
附註：
民事訴訟法第466條之1（第1項、第2項）：
對於第二審判決上訴，上訴人應委任律師為訴訟代理人。但上訴
人或其他法定代理人具有律師資格者，不在此限。
上訴人之配偶、三親等內之血親、二親等內之姻親，或上訴人為
法人、中央或地方機關時，其所屬專任人員具有律師資格並經法
院認為適當者，亦得為第三審訴訟代理人。


司法院資訊處製作；財團法人民間司法改革基金會備份。
